【裁判字號】    92,訴,609
【裁判日期】    920819
【裁判案由】    公共危險
【裁判全文】
臺灣臺北地方法院刑事判決                          九十二年度訴字第六０九號
    公  訴  人  臺灣臺北地方法院檢察署檢察官
    被      告  丙○○  男  三.
    指定辯護人  甲○公設辯護人陳德仁
右列被告因公共危險案件，經檢察官提起公訴（九十二年度偵字第六六六六號），甲
○判決如左：
    主      文
丙○○無罪；惟應令入相當處所施以監護壹年。
    理      由
一、公訴意旨略以：被告丙○○因認民主進步黨積欠其政治酬庸新台幣二百萬元，且
    未獲解決，乃於民國九十二年三月十一日下午三時五十五分許，攜帶自備之汽油
    三瓶、火柴一盒，搭乘計程車至現有人所在，而位於台北市中正區○○○路三十
    號一樓之民主進步黨中央黨部，丙○○進入後，向在場之工作人員丁○○問道：
    「陳水扁是否在樓上開會？」，丁○○回答是之後，丙○○即將汽油倒在上開俱
    樂部之櫃檯上，並以火柴點燃汽油，丁○○立即向保全人員呼救，保全人員乙○
    ○等人至現場將火勢撲滅，始未釀成災害，並扣得內有汽油之保特瓶二瓶、空瓶
    一只、火柴一盒。因認被告涉犯刑法第一百七十三條第三項、第一項之放火稍燬
    現有人所在之建築物未遂罪嫌。
二、按心神喪失人之行為，不罰，刑法第十九條第一項定有明文。又不能證明被告犯
    罪或其行為不罰者，應諭知無罪之判決，刑事訴訟法第三百零一條第一項亦有明
    文。次按，刑法上之心神喪失與精神耗弱，應依行為時精神障礙程度之強弱而定
    ，如行為時之精神，對於外界事務全然缺乏知覺理會及判斷作用，而無自由決定
    意思之能力者，為心神喪失；且刑法上所謂心神喪失人，非以其心神喪失狀態毫
    無間斷為必要，如果行為時確在心神喪失之中，即令其在事前事後偶回常態，仍
    不得謂非心神喪失人；而是否心神喪失，乃屬醫學上精神病科之專門學問，應由
    專門精神病醫學研究之人予以診查鑑定，方足斷定，此分據最高法院二十六年度
    渝上字第二三七號、二十四年度上字第二八四四號、四十七年度台上字第一二五
    三號判例闡釋意旨在案。
三、右揭事實，業據被告於警訊及偵審中坦承不諱，並據證人即民進黨中央黨部秘書
    處人員丁○○、保全員乙○○到庭結證屬實，且有內有汽油之保特瓶二瓶、空瓶
    一只、火柴一盒扣案可資佐證；核均與被告前開任意性自白相符，足見被告已著
    手實施放火燒現有人所在建築物之行為。且依證人丁○○所言：見被告以火柴點
    火，即請總統隨扈通知樓上稱樓下有狀況等詞（甲○九十二年六月十二日訊問筆
    錄），及證人乙○○所證：被告縱火時隨扈及制服警察均在場等語（甲○審判筆
    錄第四、八頁參照），應認被告在有人所在之建築物縱火之犯行，已為員警見聞
    而知悉，難認符合自首之要件，附此說明。從而，依現存卷證資料，被告所涉刑
    法第一百七十三條第三項、第一項罪名之犯行，固堪認定。
四、然經甲○函請國立台灣大學醫學院附設醫院鑑定被告行為時之精神狀態，經該院
    綜合被告個人生活史及疾病史，並其身體及神經學檢查、腦波檢查、心理測驗、
    精神狀態檢查等資料結果，認：「被告之精神科診斷為妄想型精神分裂症，自退
    伍後職業與人際功能明顯減退，性格亦明顯改變；十年前開始有成型的政治妄想
    ，堅信被交付機密政治任務，並有獨自遠赴香港的相應行為；自三年前總統大選
    起，其政治妄想更加系統化，接續衍生關係與被迫害妄想，被告沈浸於此妄想系
    統，堅信陳水扁欠其兩百萬政治酬勞，而在精神病症狀直接影響下開始一連串追
    討行動；而由其對總統提出告訴、至民進黨中央黨部留下個人通訊總統就會與其
    聯絡、以及縱火可引出陳水扁或令國民黨人士出面為其說話等描述，顯見其認知
    功能與現實判斷力已明顯異常，故被告於案發時應處於心神喪失之狀態；此有國
    立台灣大學醫學院附設醫院九十二年七月十八日（九十二）校附醫精字第九二０
    ０００七０三一號函所檢附之精神鑑定書報告一紙附卷可稽。參以：被告案發後
    於偵審中雖自承行為時對周遭事務清楚認知；然其於甲○調查、審判期日就本案
    表示意見時，復稱：「民進黨欠我政治酬勞，當初李登輝的父親李金龍找人來跟
    我談，想派我到大陸跟鄧小平談，說好要給我酬勞，陳水扁要承擔李登輝的政治
    資源，李登輝找人傳話說此事陳水扁要負責.... 」、「法警帶我去台大作精神
    鑑定時，說我穩死，因為台大都是陳水扁的人，沒病進去也會變成有病」等語（
    甲○九十二年四月十一日訊問筆錄第二頁、審判筆錄第八頁參照）。證人乙○○
    亦到庭結證稱：被告縱火後尚大聲說阿扁欠他錢等語（甲○審判筆錄第二、三頁
    參照）。更足見被告行為時、行為後均持續有成型系統化之妄想，並呈現極差之
    現實判斷力，此亦經鑑定機關認定無誤。是被告犯後雖能就所為為清楚記憶、描
    述，然依其認知、決意而行為之客觀事實觀之，應認其行為時已因妄想之作用，
    而失其正確判斷及控制行為之能力。是甲○參酌被告之犯行、被告之病史、所為
    供述及上開專門機構之精神鑑定結果等情，認被告於為上開犯行行為時之精神狀
    態，對外界事務已全然缺乏正確判斷之作用，而無自由決定意思、控制其行為之
    能力，應陷於心神喪失無疑。公訴人主張被告告於行為時，對外界事務有正常知
    覺、理會及判斷意識，並有自由決定意思之能力，尚非心神喪失或精神耗弱狀態
    ，尚有誤解。從而依照前揭法律規定，其行為應屬不罰，自應為無罪判決之諭知
    。末按本案鑑定機關鑑定後於結論欄具體載明：「被告之精神科診斷為妄想型精
    神分裂症，且其受精神病之影響持續有系統化之妄想與現實判斷力障礙，具高度
    危險性，其毫無病識感，自願配合就醫之可能性極微，故建議應令其入監護處所
    ，針對其精神病給予積極之治療」等詞，有上述精神鑑定報告書在卷可按，是為
    預防被告不再因精神病症狀之影響而有危害一己與他人之虞，使其接受持續規則
    之精神科評估與治療，爰併予宣告令入相當之精神醫療院所施以監護性處分一年
    ；以期避免被告精神病化之行為對於其個人及社會造成難以預料之危害。
五、又被告對司法程序之理解，仍有一般之能力，此據被告於甲○審判期日自承：其
    明瞭本案審判之內容等語甚詳；且依上述說明，本件為依法應諭知無罪判決之情
    形，是無依刑事訴訟法第二百九十四條第一項停止審判之問題，附此說明。
據上論斷，應依刑事訴訟法第三百零一條第一項、第二項、刑法第八十七條第一項、
第三項，判決如主文。
本案經檢察官蔡立文到庭執行職務。
中      華      民      國    九十二    年      八      月     十九     日
                                      臺灣臺北地方法院刑事第十三庭
                                          法  官  朱瑞娟
如不服本判決，應於判決送達後十日內，向甲○提出上訴狀。
右正本證明與原本無異。
                                          書記官  蔡梅蓮
中      華      民      國    九十二    年      八      月     二十     日


司法院資訊處製作；財團法人民間司法改革基金會備份。
